臺灣屏東地方法院民事判決　九十二年度國字第四號
　　原　　　告　乙○○○
　　訴訟代理人　丙○○
　　被　　　告　屏東縣政府
　　法定代理人　甲○○
　　訴訟代理人　蕭永宏律師
右當事人間請求國家賠償事件，本院於民國九十三年七月二十八日言詞辯論終結，判
決如下：
    主  　  文
被告應給付原告新台幣貳拾肆萬貳仟壹佰伍拾陸元，及自民國九十三年二月七日起至
清償日止，按週年利率百分之五計算之利息。
原告其餘之訴駁回。
訴訟費用由被告負擔百分之三十七，餘由原告負擔。
本判決原告勝訴部分得假執行。
原告其餘假執行之聲請駁回。
    事實及理由
一、原告原起訴聲明請求被告應給付新台幣（下同）六十四萬六千五百五十元，及自
    起訴狀繕本送達翌日起至清償日止，按週年利率百分之五計算之利息，嗣變更聲
    明請求被告應給付六十四萬二千七百九十五元，及自追加訴狀繕本送達翌日起至
    清償日止按週年利率百分之五計算之利息，經核原告上開訴之變更，係屬減縮應
    受判決事項之聲明，核與民事訴訟法第二百五十五條第一項但書第三款規定相符
    ，應予准許。又原告法定代理人原為蘇嘉全，嗣變更為甲○○，經原告聲明承受
    訴訟，有聲明承受狀（見本院卷二五四頁）在卷可稽，核無不合，應予准許。
二、原告主張：如附圖所示屏東縣滿州鄉縣○○村二○○線十三公里六百公
    尺處道路旁之排水溝渠（原滿豐糖廠大門口前），為被告管理之公有公共設施，
    該排水溝渠之水泥溝蓋，因被告之設置、管理有欠缺，已損害成坑洞達五、六個
    月之久，致原告於民國九十一年十一月二十七日十六時許，騎乘車牌號碼ＺＡＰ
    ─二八五號之輕型機車沿屏東縣縣道二○○線道路，由南往北行經該處時，因同
    向行駛之大卡車，為超越同車道之自小客車，偏往機車道跨越行駛，原告為閃避
    該大卡車而連同機車衝入該排水溝渠之坑洞中，因而受有右踝脛腓骨骨折、右腕
    橈骨骨折及大骨莖突骨折等傷害，使原告精神上遭受極大之痛苦，經原告向被告
    請求國家賠償遭拒絕。因此爰依國家賠償法第三條第一項、第九條第二項之規定
    ，請求被告賠償原告醫療費用二萬二千六百九十五、看護費用四十七萬零一百元
    、精神慰撫金十五萬元，共計六十四萬二千七百九十五元等語。並減縮聲明：(一)
    原告應給付被告六十四萬二千七百九十五元，及自追加訴狀繕本送達翌日起至清
    償日止，按週年利率百分之五計算之利息。(二)陳明願供擔保，請准宣告假執行。
三、被告則以：依道路交通安全規則第九十七條第四款、道路交通標誌標線號誌設置
    規則第一百八十三條第一項前段規定，參與道路交通之用路人，僅能行駛於路面
    邊線以內之道路，系爭排水溝蓋係位於屏東縣縣道二○○線路面邊線以外之區域
    ，顯然並無開放供公眾使用之意，並不該當於公共設施之定義，應非屬公共設施
    。又本件事故之發生，係因原告為閃避同向來車而違規駛出路面邊線所致，倘若
    原告依規定行駛於路面邊線以內之道路，當不會肇致本件行車事故，因此原告所
    受損害與系爭排水溝渠之設置管理之欠缺，並無相當因果關係。退步言之，縱認
    被告應負國家賠償責任，原告所請求之賠償金額亦屬過高，況原告無照駕駛，且
    違規駛出路面邊線，亦與有過失，應予酌減其請求之賠償金額等語，資為抗辯。
    並聲明：原告之訴駁回。
四、兩造不爭執之事項：
  (一)如附圖所示屏東縣滿州鄉縣○○村二○○線十三公里六百公尺處道路旁
    之排水溝渠，為被告所管理，該排水溝渠之水泥溝蓋，因被告之設置、管理有欠
    缺，已損害成坑洞，原告於九十一年十一月二十七日十六時許，騎乘車牌號碼Ｚ
    ＡＰ─二八五號之輕型機車沿屏東縣縣道二○○線道路，由南往北行經該處時，
    因為閃避同向行駛之大卡車而連同機車衝入該排水溝渠之坑洞中，因而受有右踝
    脛腓骨骨折、右腕橈骨骨折及大骨莖突骨折等傷害，被告為本件事故之賠償義務
    機關，經原告向被告請求國家賠償遭拒絕之事實，有診斷證明書、現場照片六張
    、道路交通調查事故報告表、屏東縣消防局緊急傷病送醫服務登記簿在卷可稽，
    並據參與救護之證人郭智政及現場目擊證人胡哲章、陳儀吉到庭證述綦詳（見本
    院卷六一至六四頁），且為被告所不爭執，應堪信為真實。
  (二)原告主張之損害金額，經兩造協商結果，確定不爭執之部分如下：醫療費用二萬
    二千六百九十五元、看護費用十八萬元（見本院卷二五二頁）。
五、兩造爭執之事項：
　(一)系爭排水溝渠之水泥溝蓋是否為公共設施？
　(二)原告所受損害與排水溝蓋設置管理有欠缺是否有無相當因果關係？
　(三)原告得請求被告賠償之金額為多少？
  (四)被告對於損害之發生是否與有過失？
六、系爭排水溝渠之水泥溝蓋是否為公共設施？
  　被告雖抗辯：依道路交通安全規則第九十七條第四款、道路交通標誌標線號誌設
    置規則第一百八十三條第一項前段規定，參與道路交通之用路人，僅能行駛於路
    面邊線以內之道路，系爭排水溝蓋係位於屏東縣縣道二○○線路面邊線以外之區
    域，顯然並無開放供公眾使用之意，應非屬公共設施云云。惟查，系爭排水溝渠
    係緊鄰於屏東縣道二○○線道路旁，且該排水溝渠沿線均覆蓋有水泥溝蓋，，又
    該路段沿線兩旁均有住戶，有現場照片六張在卷可稽（見本院卷二十、七一、八
    二、八三頁），足見系爭排水溝渠覆蓋水泥溝蓋，係為便利兩旁居民及其他一般
    民眾直接跨越排水溝渠出入通行屏東縣道二○○線道路而設，是系爭排水溝渠之
    水泥溝蓋顯然具有開放供公眾使用之目的，應為公共設施無疑。至道路交通安全
    規則第九十七條第四款及道路交通標誌標線號誌設置規則第一百八十三條第一項
    前段關於參與道路交通之用路人，僅能行駛於路面邊線以內之道路之規定，則係
    為保護行車安全，避免駕駛人跨越路面邊線行駛路肩肇致危險所制訂之交通安全
    法規，尚難認為上開交通法規有禁止一般民眾使用路面邊線以外之公有設施之目
    的，從而，被告以上開法規推論道路路面邊線以外之公有排水溝蓋，並無開放供
    公眾使用之意，即屬有誤，應不足取。
七、原告所受損害與排水溝蓋設置管理有欠缺是否有無相當因果關係？
　　按所謂相當因果關係，係以行為人之行為所造成的客觀存在事實，為觀察的基礎
　　，並就此客觀存在事實，依吾人智識經驗判斷，通常均有發生同樣損害結果之可
　　能者，該行為人之行為與損害間，即有因果關係（最高法院八十二年度台上字第
　　二一六一號判決意旨參照）。查，本件事故發生當時，原告雖因為閃避同向偏往
　　機車道跨越行駛之大卡車，而違規駛出路面邊線，惟系爭排水溝蓋既係為便利道
　　路兩旁居民及其他一般民眾直接跨越排水溝渠出入通行屏東縣道二○○線道路而
　　設，則衡諸一般常情，原告為閃避同向偏往機車道跨越行駛之大卡車，而違規駛
　　出路面邊線，並將機車駛入系爭排水溝蓋上，應屬一般客觀上所得預見之常情，
　　是原告為閃避大卡車，而駕駛機車衝系爭排水溝蓋之坑洞中，致原告身體、健康
　　受有損害，應屬一般經驗法則判斷下可能發生之事情，具有因果關係之相當性，
　　從而，原告所受之損害與系爭排水溝蓋設置管理有欠缺有相當因果關係，應堪認
　　定。被告抗辯：本件事故係因原告為閃避同向來車而違規駛出路面邊線所致，倘
　　若原告依規定行駛於路面邊線以內之道路，當不會肇致行車事故，因此並無相當
　　因果關係云云，即屬有誤，不足採信。
八、原告得請求被告賠償之金額為多少？
　　按國家賠償，除依本法規定外，適用民法規定，國家賠償法第五條定有明文。又
    不法侵害他人之身體或健康者，對於被害人因此增加生活上之需要時，應負損害
    賠償責任。不法侵害他人之身體者，被害人雖非財產上之損害，亦得請求賠償相
    當之金額，民法第一百九十三條第一項、第一百九十五條第一項前段分別定有明
    文。本件原告因被告就系爭排水溝蓋之設置管理有欠缺，致原告身體、健康受有
    所害，已如前述，是原告依據上開規定，請求被告應賠償其所受之損害，洵屬正
    當。而原告所主張之損害金額，除慰撫金外，其餘兩造不爭執之部分，已如前述
    ，茲審酌原告係國小肄業，從事牧草種植工作，平均每年收入約三十萬元，名下
    無任何土地、房屋，有屏東縣滿州鄉農會九十二年八月二十五日滿農會字第二一
    八號證明書、稅務電子閘門財產所得調件明細表在卷可稽（見本院卷一五八、一
    九六頁），及被告就系爭排水溝蓋設置管理欠缺之程度等情，認原告所得請求之
    慰撫金以十萬元為適當，逾上開金額之請求，尚屬過高，不應准許。
九、被告對於損害之發生是否與有過失？
　　按損害之發生或擴大，被害人與有過失者，法院得減輕賠償金額或免除之，民法
    第二百十七條第一項定有明文。又汽車在雙向二車道行駛時，應依左列規定：四
    、除準備停車或臨時停車外，不得駛出路面邊線；路面邊線，用以指示路肩或路
    面外側邊緣之界線，道路交通安全規則九十七條第四款、道路交通標誌標線號誌
    設置規則第一百八十三條第一項前段分別定有明文。本件原告無照駕駛，為閃避
    同向偏往機車道跨越行駛之大卡車，而駛出路面邊線之事實，有現場照片六張、
    道路交通調查事故報告表在卷可考，且為兩造所不爭執，足見原告無照駕駛，跨
    越路面邊線駛入系爭排水溝蓋之行為，顯已違反道路交通法規，並肇致損害之發
    生，是原告對於損害之發生，應認與有過失。茲依原告上開與有過失情形，並參
    酌被告就系爭排水溝蓋管理欠缺之情節，本院認為原告就本件事故之發生，應負
    百分之二十之過失責任。被告抗辯應依過失相抵減輕其賠償金額，核屬有理。從
    而，依上開過失相抵之規定，原告所請求賠償之金額，應核減為百分之八十，其
    金額為二十四萬二千一百五十六元（302695×0.8=242156）。至原告雖主張：國
    家賠償法第三條第一項規定係採無過失主義，因此無過失相抵之問題云云，惟按
    民法第二百十七條關於被害人與有過失之規定，於債務人應負無過失責任者，亦
    有其適用（最高法院七十九年度台上字第二七三四號判例參照），是原告上開主
    張，顯與前開判例意旨不符，應不足取。
十、綜上所述，原告於書面請求被告賠償，經被告拒絕賠償後，基於國家賠償之法律
    關係，請求被告應給付原告二十四萬二千一百五十六元，及自追加訴狀繕本送達
    翌日（九十三年二月七日）起至清償日止，按年息百分之五計算之利息，即屬正
    當，應予准許。逾此部分之請求，即非正當，不應准許。又本件原告陳明願供擔
    保聲請宣告假執行，惟原告勝訴部分所命給付之金額未逾五十萬元，依民事訴訟
    法第三百八十九條第一項第五款規定，應依職權宣告假執行，無必要再命原告供
    擔保始得假執行，至原告敗訴部分，其假執行之聲請則失所附麗，應予駁回。又
    本件事證已臻明確，兩造其他攻擊防禦方法及所舉證據，於上開判決結果不生影
    響，無須逐一論述，附此敘明。
據上論結，本件原告之訴為一部有理由，一部無理由，依民事訴訟法第七十九條、第
三百八十九條第一項第五款，判決如主文。
中　　　華　　　民　　　國　　九十三　　年　　　七　　　月　　　三十　　日
　　　　　　　　　　　　　　　　　　臺灣屏東地方法院民事第二庭
~B審判長法官　阮世賢
~B法　　　官　楊中琪
~B法　　　官　王炳人
右為正本係照原本作成。
如不服本判決，應於收受送達後二十日內向本院提出上訴書狀
~B法院書記官　洪榮華
中　　　華　　　民　　　國　　九十三　　年　　　八　　　月　　　二　　　日
